台灣高等法院花蓮分院民事判決　　　九十一年度上易字第一四號
　　　上　訴　人　乙○○
　　　訴訟代理人　范明賢律師
　　　被 上訴 人　甲○○○○.
　　　訴訟代理人　吳明益律師
　　　複 代理 人　李文平律師
右當事人間請求清償債務事件，上訴人對於中華民國九十一年四月三日臺灣花蓮地方
法院九十年度訴字第四一七號第一審判決提起上訴，本院判決如左：
    主    文
上訴駁回。
第二審訴訟費用由上訴人負擔。
    事    實
甲、上訴人方面：
一、聲明：求為判決：
  (一)原判決廢棄。
  (二)右廢棄部分，被上訴人應給付上訴人新台幣（下同）八十萬元，及其中五十萬元
    自民國八十八年十一月五日起，其中三十萬元自民國八十九年二月三日起至清償
    日止，按年息百分之五計算之利息。
  (三)第一、二審訴訟費用均由被上訴人負擔。
二、陳述：除與原判決記載相同者，茲引用之外，補稱：
  (一)原判決駁回上訴人在第一審之訴，其理由無非以：「原告主張兩造之間存有買賣
    契約，卻未能提出證據以實其說，難以認定此一主張為真實，則另關於原告主張
    兩造是否已經合意解除買賣契約等情，即無由再予審酌。本件原告主張權利，應
    先由原告負舉證之責，而原告先不能舉證，以證實自己主張之事實為真實，即應
    駁回原告之請求，縱使被告之抗辯無法舉證或證明有瑕疵亦同此結論」等情。
  (二)按買賣契約為諾成契約，除當事人約定其契約須用一定方式，在該方式未完成前
    ，推定其契約不成立（民法第一六六條）外，以買賣雙方當事人意思合致而成立
    ，如無上述特約情形，亦難認為雙方必須簽訂書面買賣契約始告成立，最高法院
    七十四年度台上字第四五二號判決要旨參照。又民法第一百五十三條第一項規定
    ：「當事人互相表示意思一致者，無論其為明示或默示，契約即為成立」。查本
    件兩造雖未訂立書面之買賣契約（不要式契約），惟查上訴人於第一審提出之證
    據共有六項(1)匯款申請書二紙、(2)被上訴人戶籍謄本一份、(3)江黃燕鏻印鑑證明
    一紙、(4)被上訴人書寫信封一紙、(5)江黃燕鏻戶口名簿一份及(6)錄音帶一捲，無
    一不是兩造買賣契約意思合致之證明。又民法第三百四十六條第一項規定：「價
    金雖未具體約定，而依情形可得而定者，視為定有價金」。原判決以上訴人未提
    出書面之買賣契約及買賣價金尚未達成合意，認兩造根本尚未有買賣契約之合意
    而為不利於上訴人之認定，顯未細心推敲。
  (三)依民事訴訟法第二百七十七條規定：「當事人主張有利於己之事實者，就其事實
    有舉證之責任」，將舉證責任分配之原則，以明文規定之。但何為有利？何為不
    利？其本身即為極難認定之事，且兩造當事人在訴訟上係處於對立之地位，在訴
    訟上均須主張有利於己之事實，否則即構成訴訟上之自認或視同自認之效果，而
    主張與舉證，又有不可分離之關係，二者必須結合而歸於當事人之一方，如上所
    述舉證責任之分配乃依訴訟上主張權利之人與爭執權利之人之關係而定。本件原
    判決對兩造在訴訟中舉證責任分配原則之論點，於被上訴人之一方竟未由其舉證
    隻字未提，而將事件舉證責任全部歸於上訴人之一方，認上訴人未舉證而為上訴
    人敗訴之判決，顯屬偏頗不公。
  (四)通常之訴訟，大多由原告欲主張某法律關係而提起者，被告欲使原告之請求無理
    由而遭駁回，須為訴訟上之抗辯，亦即須主張妨礙法律關係成立之事實或消滅權
    利之事實。被告之抗辯，如經原告自認則對於抗辯事實無庸舉證，法院即可予以
    認定，而原告之請求即無理由，自可予以駁回，若原告爭執其抗辯，則被告須提
    出證據證明之，如其證明，不足以使法院得到確信程度之心證則該抗辯事實即不
    能認定，亦即認其為不存在，因此，抗辯事實之舉證責任，應由被告負擔。此有
    最高法院四則判例要旨參照：
    1.原告於起訴原因已有相當之證明，而被告於抗辯事實並無確實證明方法，僅以
      空言爭執者，當然認定其抗辯事實之非真正，而應為被告不利益之裁判（十八
      年上字第一六七九號）。
    2.原告對於自己主張之事實已盡證明之責後，被告對其主張，如抗辯其不實並提
      出反對之主張者，則被告對其反對之主張，亦應負證明之責，此為舉證責任分
      擔之原則（十八年上字第二八五五號）。
    3.各當事人就其主張有利於己之事實均應負舉證之責，故一方已有適當之證明者
      ，相對人欲否認其主張即不得不更舉反證（十九年上字第二三四五號）。
    4.主張法律關係存在之當事人，僅須就該法律關係發生所須具備之特別要件，負
      舉證之責任，至於他造主張有利於己之事實，應由他造舉證證明（四十八年台
      上字第八八七號）。
  (五)本件被上訴人在第一審抗辯稱：兩造之間並無任何買賣契約關係，僅係兩造有男
    女關係，系爭八十萬元係上訴人為照顧被上訴人所贈與之生活費用云云。查被上
    訴人既主張係「贈與」，且係有利於己之事實，參諸前開判例，自應由被上訴人
    就「贈與」事實負舉證責任，在未能舉證證明以前，原審疏於注意遽將上訴人在
    第一審之訴予以駁回，於法即有未合，原判決違法應予廢棄。
三、證據：除援用第一審所提證據外，補提：
  (一)最高法院四十八年度台上字第八八七號民事判決要旨。
  (二)聯合報九十一年六月八日臺灣花蓮地方法院相關民事判決報導影本一份。
乙、被上訴人方面：
一、聲明：求為判決：
  (一)上訴駁回。
  (二)訴訟費用由上訴人負擔。
二、陳述：除與原判決記載相同者，茲引用之外，補稱：
    緣上訴人上訴意旨略以：「．．．按買賣契約為諾成契約，除當事人約定其契約
    須用一定方式，在該方式未完成前，推定其契約不成立（民法第一六六條）外，
    以買賣雙方當事人意思合致而成立，．．．原判決以上訴人未提出書面之買賣契
    約及買賣價金尚未達成合意，認兩造根本當未有買賣契約之合意而為不利於上訴
    人之認定，顯未細心推敲。．．．查被上訴人既主張係『贈與』，且係有利於己
    之事實，參諸前開判例，自應由被上訴人就『贈與』事實負舉證責任」云云為據
    。謹就上訴理由分別答辯如下：
  (一)有關買賣契約是否成立部分：上訴人主張於八十八年十一月五日、八十九年二月
    三日分別匯款五十萬元、三十萬元於被上訴人花蓮中小企業銀行吉安分行之00
    000000000號帳戶，以及上訴人於八十八年十一月八日將過戶所需之江
    黃燕鏻印鑑證明、戶籍謄本、印章郵寄予被上訴人，遭被上訴人予以退回等事實
    ，雖據其提出內容相符之匯款申請書、信封為證，上訴人以為其主張兩造間存有
    買賣契約之證據，但查：
    1.上訴人所提出之匯款申請書，僅足以證明其確有匯款八十萬元於被上訴人之事
      實。然而，匯款與他人之原因有多種，或為借貸、或為贈與，其原因不一而足
      ，尚難僅憑此一匯款之事實，即推論兩造間有買賣契約。
    2.至於上訴人將置有其姐江黃燕鏻之戶籍謄本、印鑑證明、印鑑章等物品之信封
      寄予被上訴人，但卻遭被上訴人將該信封予以退回等情，雖為兩造所不爭執，
      上訴人並主張被上訴人將其中一份留下，此即可證明兩造有買賣契約之合意。
      惟被上訴人是否將其中一份文件留下，業為被上訴人所否認，而上訴人又未能
      提出其他證據以實其說；且果如上訴人所述兩造已有買賣契約之合意，則被上
      訴人卻又將該文件退回，顯然有違常理。
    3.再者，上訴人雖主張與被上訴人約定將系爭不動產登記於江黃燕鏻名下，然此
      亦無證據足以證明為真實，則其將江黃燕鏻之上開文件寄予被上訴人，所代表
      之意義為何，實非得以任意推論。上訴人主張其郵寄該文件與被上訴人，已足
      為兩造間買賣契約之證據，尚嫌無據。
    4.此外，上訴人提出之錄音帶內容，經原審勘驗其內容，其大意為被上訴人認為
      系爭不動產應為二百八十萬元，上訴人則認為應為二百五十萬元，並論及系爭
      不動產之貸款情形等語，有勘驗筆錄附於卷內可參。是以，依據該錄音帶之內
      容，並不足以認定兩造確有買賣契約之合意，反之，尚且得以之認為兩造對於
      買賣契約重要之點，即買賣價金尚未達成合意，而應認兩造根本尚未有買賣契
      約之合意，顯難執之為有利於上訴人之認定。上訴人主張該錄音帶得以為其有
      利之證據，亦難以採信。
    5.復查上訴人起訴時主張依據借貸之法律關係請求被上訴人返還借款如訴之聲明
      ，嗣經原審於九十年十二月十七日闡明其請求權基礎為何，即變更其請求權基
      礎為買賣契約解除後之價金返還請求權，此可參閱一審上開期日之準備程序筆
      錄，顯見上訴人主張前後矛盾，所言不實。
    6.上訴人為蒐集證據故以電話錄音誘被上訴人信以為真，令上訴人取得不實之錄
      音，上訴人之意圖令人叵測，爰分述如下：
      查上訴人之起訴狀略以「為請求給付借款事件．．．伊於八十八年十一月五
        日，向上訴人借款五十萬元，．．．繼於八十九年二月三日，再借三十萬元
        」等語，繼於九十一年一月十日再提補充理由改以「為請求返還買賣不動產
        價款事件．．．，以二百五十萬元買賣上開房地，繼於同年十一月五日先電
        匯五十萬元給被上訴人，．．．繼於八十九年二月三日，再匯三十萬元給被
        上訴人」等語，上訴人之訴既以「借款」為由，何來「返還買賣不動產價款
        」，顯見上訴人前後說詞不一，令人匪夷所思。
      再查，有關錄音帶之內容不足以證明雙方有買賣契約之合意，且此顯係上訴
        人為蒐集證據，故意與被上訴人聯絡時，刻意設計之套話圈套，且實際內容
        亦非如上訴人筆譯之內容，有關錄音帶部分，懇請鈞長詳為鑒酌，當可知上
        訴人刻意製造證據以扭曲事實之真相。上訴人因事後製作偽證，導致許多與
        常情不符之情形，爰分述如下：
        Ａ上訴人匯款時間分別為八十八年十一月五日，匯款五十萬元，八十九年二
          月三日，匯款三十萬元，依常理而言，買賣不動產係人生大事，均會要求
          簽訂買賣契約書，且上訴人經商多年，當更深明此理，然兩造間竟無任何
          買賣資料可稽，實令人難以置信，此為可疑者一。
        Ｂ再者，買方付款時亦必戰戰兢兢，深恐賣方屆時不為給付，亦多會要求賣
          方負擔一定之義務，以保障自身權益，然上訴人不僅未為要求，甚連收據
          亦不索取，此顯違背乎常情，而為可疑者二。
        Ｃ另查，果如上訴人所言，雙方於八十八年十一月前即已談妥買賣事宜，上
          訴人並於八十八年十一月五日即已匯款支付所謂價金，何以將近兩年時間
          上訴人均不聞不問，直至九十年年中，上訴人才將所謂其胞姊之文件郵寄
          予被上訴人（此方法更屬奇怪，如此重要東西竟不當場交付，取得憑證，
          竟以郵寄為之，若非為保存證據，何以至此），果若當初真有買賣合意，
          何以拖了二年上訴人始要求辦理，此為可疑者三（當時實情為被上訴人接
          獲上訴人胞姊之資料時，根本不認識上訴人胞姊，後見其上所填地址係上
          訴人地址，即以電話詢問，上訴人當時還表明寄錯了，原來係上訴人為偽
          作詐騙證據之手段）。
        Ｄ又上訴人僅付八十萬元，即便真如上訴人所稱，價金為二百五十萬元（假
          設語，被上訴人仍強烈否認之），在上訴人尚有大筆尾款未付之際，上訴
          人又何有可能違背常情要求被上訴人過戶，且寄發其胞姊重要資料前亦竟
          未為任何通知，此在在皆與常情不符而顯露其事後狡辯之行跡‧
        Ｅ末查，本件系爭款項確為上訴人贈與予被上訴人，當時兩造交往頻繁，上
          訴人始同意匯款照顧被上訴人，因當時上訴人對被上訴人有情有意，故當
          時上訴人要求被上訴人代墊石材貨款時（參原審證一，共計三十萬八千九
          百零一元），被上訴人亦慨然允諾，當初若非上訴人對被上訴人有照顧之
          情誼，被上訴人何有可能代墊如此高額款項，然嗣後因個性上之差異，兩
          造漸行漸遠，上訴人恐因此心有不甘而故意稱係借款，後因借款不易證明
          而又改稱房屋買賣價金，要求被上訴人返還，然此與實情顯有極大差距。
  (二)按當事人主張有利於己之事實者，就其事實有舉證之責任，民事訴訟法第二百七
    十七條定有明文。又民事訴訟如係由上訴人主張權利者，應先由上訴人負舉證之
    責，若上訴人先不能舉證，以證實自己主張之事實為真實，則被上訴人就其抗辯
    事實即令不能舉證，或其所舉證據尚有疵累，亦應駁回上訴人之請求，最高法院
    十七年上字第九一七號判例，可資參照。本件上訴人主張兩造有買賣契約，嗣經
    合意解除契約，故得依據民法第二百五十九條第一款之規定請求被上訴人返還已
    領取之價金，則其基於兩造間之買賣契約而主張其權利，自應就兩造有買賣契約
    之事實負舉證之責任，如上訴人無法舉證以證實自己之主張為真實，縱令被上訴
    人就其抗辯事實無法舉證，亦應駁回上訴人之訴。上訴人主張法律理由，容有誤
    會，尚難贊同。
  (三)末依最高法院二十八年度上字第一一號判例謂：「上訴人係否認曾與被上訴人訂
    立買賣某號股份之契約，提起消極確認之訴，按照舉證責任分配之原則，應由主
    張買賣契約存在之被上訴人，就訂立買賣契約之事實負舉證之責。」本件就上訴
    人主張雙方有買賣契約約定存在之事實，自應由上訴人負舉證責任，本件上訴人
    所指顯與常情有違，懇請　鈞院明鑒。
  (四)綜合上述，上訴人主張兩造之間存有買賣契約，卻未能提出證據以實其說，難以
    認定此一主張為真實，則另關於上訴人主張兩造是否已經合意解除買賣契約等情
    ，即無由再予審酌。是依據上開說明，本件上訴人乃主張權利者，應先由上訴人
    負舉證之責，而上訴人先不能舉證，以證實自己主張之事實為真實，即應駁回上
    訴人之請求，縱使被上訴人之抗辯無法舉證，或證明有瑕疵，亦同此結論。從而
    ，上訴人依據買賣契約解除之價金返還請求權即無理由。
  (五)另上訴人所提出之地方法院另一判決案例，其類型與本案不同，自不能類比（本
    院九十一年六月十二日準備程序筆錄）。
三、證據：援用在第一審所提出之證據。
    理    由
一、本件上訴人在原審法院起訴主張：伊與被上訴人訂立買賣契約，買受被上訴人所
    有門牌號碼花蓮縣花蓮市○○○街二九一號三樓之二之房屋及土地，買賣價金為
    二百五十萬元，並約定將該房地過戶於上訴人胞姊江黃燕鏻名下。嗣上訴人依約
    於八十八年十一月五日將價款五十萬元匯入被上訴人於花蓮中小企業銀行吉安分
    行之00000000000號帳戶內，又於八十九年二月三日匯款三十萬元於
    被上訴人之上開同一帳戶，且上訴人亦於八十八年十一月八日將過戶所需之印鑑
    證明、身分證影本、印章郵寄予被上訴人。未料被上訴人事後竟反悔不賣，並將
    上訴人寄送之過戶資料退回，兩造遂合意解除系爭買賣契約，則上訴人自得依據
    民法第二百五十九條第一項之規定，請求被上訴人返還前所受領之價金共計八十
    萬元，併計付遲延利息等語。被上訴人則以：兩造之間並無任何買賣契約關係存
    在，伊與上訴人間有男女親密關係，上訴人所匯給之八十萬元實係上訴人為照顧
    伊所給之生活費用；況且上訴人所提出之證據均不足以證明兩造有買賣契約存在
    ，自無從對伊為上開請求等語資為抗辯。
二、上訴人主張於八十八年十一月五日、八十九年二月三日分別匯款五十萬元、三十
    萬元於被上訴人花蓮中小企業銀行吉安分行之00000000000號帳戶，
    以及上訴人於八十八年十一月八日將過戶所需之江黃燕鏻印鑑證明、戶籍謄本、
    印章郵寄予被上訴人，遭被上訴人予以退回等事實，固據其提出與內容相符之匯
    款申請書影本二紙、信封正面影本乙紙為證（見原審卷第十、十一及三十六頁）
    ，堪信上訴人此部分之主張為真實。而被上訴人雖不否認曾先後收到來自於上訴
    人之匯款共八十萬元乙節，惟始終辯稱：伊與上訴人間並無任何買賣關係存在，
    上訴人之所以匯款予伊，實係為照顧其生活所給之費用等語。
三、按當事人主張有利於己之事實者，就其事實有舉證之責任，民事訴訟法第二百七
    十七條定有明文。又民事訴訟如係由原告主張權利者，應先由原告負舉證之責，
    若原告先不能舉證，以證實自己主張之事實為真實，則被告就其抗辯事實即令不
    能舉證，或其所舉證據尚有疵累，亦應駁回原告之請求，最高法院十七年上字第
    九一七號著有判例可資參照。本件上訴人主張兩造間口頭約定有買賣關係存在，
    嗣經合意解除契約，故得依據民法第二百五十九條第一款之規定，請求被上訴人
    返還已受領之價金，上訴人既基於買賣關係而主張其權利，然經被上訴人否認，
    則其自應就兩造間存有買賣契約之關鍵事實負舉證責任，如無法舉證以證實自己
    之主張為真實，縱令被上訴人就其所抗辯之事實未能舉證，亦應駁回上訴人在原
    審之請求。易言之，本件勝敗之關鍵，當在於上訴人就其所主張有利於己之事實
    ，是否已盡到所謂之舉證責任，及其所提出之所有證據，是否已足以適切證明其
    所欲主張之法律關係。
四、查上訴人固提出匯款申請書、信封以及錄音帶等件，以為其主張兩造間存有買賣
    契約之證據，惟以：
  (一)上訴人所提出之匯款申請書至多僅足以證明其確有匯款八十萬元予被上訴人之事
    實而已。然匯款予他人之原因容有多種，或為借貸、或為贈與，其原因不一而足
    ，尚難徒憑此一匯款事實，遽行推論兩造間確有買賣契約存在。
  (二)至於上訴人將置有其姐江黃燕鏻之戶籍謄本、印鑑證明、印鑑章等物品之信封寄
    予被上訴人，但卻遭被上訴人將該信封予以退回等情，雖為兩造所不爭執，上訴
    人並主張被上訴人將其中一份留下，此即可證明兩造有買賣契約之合意。惟被上
    訴人是否將其中一份文件留下，業經被上訴人所否認（見原審卷第二十七頁），
    而上訴人又未能提出其他證據以實其說；且果如上訴人所述兩造已有買賣之合意
    ，則被上訴人卻又將該文件退回，顯亦有違常理。
  (三)再者，上訴人雖主張與被上訴人約定將系爭不動產登記於江黃燕鏻名下，然此亦
    乏適切證據足資證明，則其將江黃燕鏻之上開文件寄予被上訴人，所代表之意義
    為何，實非得以任意推論。從而，上訴人主張其郵寄該文件與被上訴人，已足憑
    為兩造間存有買賣關係之證明，尚嫌無據。
  (四)復查上訴人於原審起訴時，最初具狀主張依據借貸之法律關係，請求被上訴人返
    還借款八十萬元，嗣卻於日後變更其請求權基礎為買賣契約解除後之價金返還請
    求權（此據原審依法准為訴之變更），此有原審九十年十二月十七日準備程序筆
    錄在卷可參（見原審卷第二十三頁），益見上訴人之主張前後明顯矛盾，無從信
    實。
  (五)此外，上訴人提出之證物即錄音帶乙捲，經原審勘驗其錄音內容，其大意為被上
    訴人認為系爭不動產應為二百八十萬元，上訴人則認為應為二百五十萬元，並論
    及系爭不動產之貸款情形等語，然全未提及房屋交易情事，此有勘驗筆錄乙份附
    卷可參（見原審卷第三十八、三十九頁）。是依該錄音帶之對話內容，並不足以
    認定兩造間確有買賣契約之合意，如何據以認定兩造間已有買賣關係存在？甚而
    又如何憑認兩造間存在著所謂之買賣契約，日後究係透過何種方式，再經兩造合
    意解除？上訴人含糊籠統帶過，並未舉證以實其說，至其所提出之信封及江黃燕
    鏻印鑑證明、印章等件，俱無從證明此點，尚難執為有利於上訴人之認定。
五、綜上所述，本件上訴人雖舉出前開諸項證據，冀以證明兩造之間確實存有買賣之
    合意，然細稽其所舉之證據方法，無一可作為兩造間買賣關係確實存在之適切證
    明，即難認定其所主張之買賣法律關係為真實；準此，則關於上訴人另進而主張
    兩造是否業經合意解除買賣契約等情，自無庸再予進一步審酌，況上訴人就此部
    分復未提出適切之證據以實其說，已如前述。是依前揭法律規定及判例意旨，本
    件上訴人乃主張權利者，自應由其先就其所主張有利於己之事實負舉證責任，若
    上訴人先不能舉證以證實自己主張之事實為真者，即應駁回其所為之請求，縱使
    被上訴人之抗辯無法舉證，或舉證有所瑕疵，亦同此結論。從而，原審法院以上
    訴人依據買賣契約解除後之價金返還請求權，請求被上訴人給付八十萬元及其遲
    延利息，洵屬無據，因予上訴人敗訴之判決（即駁回上訴人在第一審之訴），並
    無不合。上訴意旨指摘原判決不當，求予廢棄改判，為無理由，應予駁回。
據上論結，本件上訴為無理由，依民事訴訟法第四百四十九條第一項、第七十八條，
判決如主文。
中　　　華　　　民　　　國　　九十一　　年　　　八　　　月  　　八　　　日
　　　　　　　　　　　　　　　　　審判長法官　　黃　永　祥
　　　　　　　　　　　　　　　　　　　　法官　　林　德　盛
                                        法官    張  健  河
右為正本係照原本作成。
本件不得上訴。
　　　　　　　　　　　　　　　　　法院書記官　　鄧　瑞　雲
中　　　華　　　民　　　國　　九十一　　年　　　八　　　月  　　八　　　日
